ACORDAO-COMPLETO-2519327

ACÓRDÃO 1519/2022 ATA 9/2022 - SEGUNDA CÂMARA

VISTOS, relatados e discutidos estes autos de processo de aposentadoria de ex-servidora da Fundação Universidade Federal de Rondônia,
ACORDAM os Ministros do Tribunal de Contas da União, reunidos em sessão da Segunda Câmara, diante das razões expostas pelo Relator e com fundamento nos artigos 1º, inciso V; e 39, inciso II, da Lei 8.443/92, c/c os artigos 1º, inciso VIII; 143, inciso II; e 259, inciso II, do Regimento Interno, em:
9.1. considerar legal, concedendo-lhe registro, o ato de aposentadoria de Maria Hortência Alves do Espírito Santo;
9.2. dar ciência desta deliberação à interessada e à Fundação Universidade Federal de Rondônia.

Em exame, Ato de Aposentadoria submetido pela Fundação Universidade Federal de Rondônia ao TCU para fins de análise e julgamento.

Segunda Câmara

3. Interessados/Responsáveis:
3.1. Interessado: Maria Hortência Alves do Espírito Santo (XXX.634.302-XX).

13.1. Ministros presentes: Bruno Dantas (Presidente), Augusto Nardes (Relator), Aroldo Cedraz e Antonio Anastasia.
13.2. Ministro-Substituto presente: Marcos Bemquerer Costa.

AUGUSTO NARDES

Transcrevo como parte integrante deste relatório a instrução transcrita a seguir, com os ajustes de forma devidos, a qual foi elaborada no âmbito da Secretaria de Fiscalização de Integridade de Atos e Pagamentos de Pessoal e de Benefícios Sociais (Sefip) , e cujo encaminhamento teve a anuência do dirigente daquela unidade técnica (peças 5 e 6) :
"INTRODUÇÃO
1. Trata-se de ato de aposentadoria, submetido, para fins de registro, à apreciação do Tribunal de Contas da União (TCU) , de acordo com o art. 71, inciso III, da Constituição Federal.  O ato foi cadastrado e disponibilizado ao TCU por intermédio do Sistema e-Pessoal, na forma do art. 2º e 4º da Instrução Normativa TCU 78/2018.
2. O ato desse processo pertence às seguintes unidades:
2.1. Unidade emissora: Fundação Universidade Federal de Rondônia.
2.2. Unidade cadastradora:  Fundação Universidade Federal de Rondônia.
2.3. Subunidade cadastradora: COORDENADORIA DE REGISTROS E DOCUMENTOS.
EXAME TÉCNICO
Procedimentos aplicados
3. Os procedimentos para exame, apreciação e registro de atos de pessoal encontram-se estabelecidos na Instrução Normativa TCU 78/2018 e na Resolução TCU 206/2007. Essas normas dispõem que os atos de pessoal disponibilizados por meio do e-Pessoal devem ser submetidos previamente a críticas automatizadas, com base em parâmetros predefinidos.
4. As críticas das informações cadastradas na etapa de coleta do ato foram elaboradas e validadas levando-se em conta as peculiaridades de cada ato. Os itens verificados nessa etapa são inerentes a dados cadastrais, fundamentos legais, mapa de tempo, ficha financeira, assim como eventuais ocorrências de acumulação. Trata-se de verificações abrangentes, minuciosas e precisas e sem a necessidade de ação humana e, portanto, menos suscetível a falhas. As críticas aplicadas estão discriminadas no sistema, no Menu e-Pessoal, opção "Crítica", que podem ser acessadas mediante concessão de perfil específico a servidores do TCU responsáveis pela análise.
5. Além das críticas automatizadas, há verificação humana adicional no caso de haver alertas do sistema ou informações não formatadas, como esclarecimentos do gestor ou do controle interno.  
6. As críticas também consideram os registros do Sistema Integrado de Administração de Recursos Humanos (Siape) . O Siape disponibiliza informações atualizadas sobre as parcelas que integram os proventos, diferentemente, portanto, do e-Pessoal, que informa as parcelas no momento do registro do ato. 
7. Essa confrontação com o Siape fornece uma visão atual e verdadeira da situação, o que permite descaracterizar irregularidades e inconsistências que, embora constantes do e-Pessoal, já foram corrigidas.
8. As verificações detectadas no ato encontram-se discriminadas na aba de pendências do ato no sistema e-Pessoal, bem como no espelho do ato contemplado por esta instrução.
Exame das Constatações
9. Ato: 28250/2018 - Inicial - Interessado: MARIA HORTÊNCIA ALVES DO ESPÍRITO SANTO - CPF: XXX.634.302-XX
9.1. Parecer do Controle Interno: considerar o ato Legal com esclarecimentos. Justificativa:  Parecer com ressalva quanto a inclusão das decisões judiciais referente a planos econômicos em folha de pagamento contrário à jurisprudência do TCU. 
9.2. Constatações e análises: 
9.2.1. Houve o registro de pelo menos uma rubrica com 'Denominação para análise pelo TCU = Decisão judicial (10289 - DECISAO JUDICIAL N TRAN JUG AP (Decisão judicial - Outros) - R$ 536,83) .
a. Justificativa do Gestor de Pessoal: Não há. Verificação efetuada no âmbito do TCU.
b. Análise do Controle Interno:  Não há. Verificação efetuada no âmbito do TCU.
c. Análise da Equipe Técnica: Legal
Em consulta ao contracheque da interessada (abril/2021) , observa-se que a Unidade Jurisdicionada excluiu a rubrica 10289 DECISAO JUDICIAL N TRAN JUG AP no valor de R$ 536,83 a partir do mês de maio/2020.
9.2.2. Ato com anexo do tipo 'Sentença judicial' (PROCESSO Nº 934/91 FLS. 114-119) .
a. Justificativa do Gestor de Pessoal: Não há. Verificação efetuada no âmbito do TCU.
b. Análise do Controle Interno:  Não há. Verificação efetuada no âmbito do TCU.
c. Análise da Equipe Técnica: Ilegal
Jurisprudência do TCU ensina que tais valores pagos a título de URP já deveriam ter sido absorvidos pelos sucessivos planos de carreira em benefício de todas as carreiras do serviço público.
9.2.3. O Controle interno emitiu parecer pela legalidade com esclarecimentos.
a. Justificativa do Gestor de Pessoal: Não há. Verificação efetuada no âmbito do TCU.
b. Análise do Controle Interno:  Não há. Verificação efetuada no âmbito do TCU.
c. Análise da Equipe Técnica: Legal
Os esclarecimentos apontados pelo Controle Interno são irrelevantes para a análise da legalidade do ato ou já foram analisados em crítica específica do e-Pessoal.
9.3. O quadro resumo de ocorrências e, quando for o caso, o detalhamento da norma legal e da jurisprudência para as inconsistências acima elencadas encontra-se no anexo II dessa instrução. 
9.4. Encaminhamento do ato: 
9.4.1. Considerar ILEGAL e recusar registro do ato de Aposentadoria de MARIA HORTÊNCIA ALVES DO ESPÍRITO SANTO do quadro de pessoal do órgão/entidade Fundação Universidade Federal de Rondônia, com base nos arts. 71, inciso III, da Constituição Federal, 1º, inciso V, e 39, inciso II, da Lei 8.443/1992 e 260, § 1º, do Regimento Interno. 
9.4.2. Com fulcro no art. 262, caput, do Regimento Interno deste Tribunal, determinar ao órgão/entidade Fundação Universidade Federal de Rondônia que: 
a. dispense a devolução dos valores indevidamente recebidos de boa-fé até a data da ciência do órgão/entidade Fundação Universidade Federal de Rondônia, do acórdão que vier a ser proferido, com base no Enunciado 106 da Súmula da Jurisprudência do TCU.
b. promova a exclusão, no prazo 15 (quinze) dias, contados a partir da ciência desta deliberação, sujeitando-se a autoridade administrativa omissa à responsabilidade solidária, da rubrica apontada em face de manifesta ilegalidade, segundo entendimento pacífico do TCU, uma vez que a mesma já deveria ter sido absorvida pelos sucessivos planos de carreira.
CONCLUSÃO
10. A abrangência e a profundidade das verificações levadas a efeito fundamentam convicção de que o ato 28250/2018 pode ser apreciado pela ilegalidade, em razão das irregularidades apontadas no item Exame das Constatações desta instrução, que representam afronta à legislação e à jurisprudência de referência.
11. O aludido ato deu entrada neste Tribunal há menos de cinco anos, não sendo aplicável, portanto, o procedimento de contraditório e ampla defesa determinado pelo Acórdão 587/2011-TCU-Plenário.
PROPOSTA DE ENCAMINHAMENTO
12. Ante o exposto, com fundamento no art. 71, inciso III, da Constituição Federal, no art. 1º, inciso V, e art. 39, incisos I e II, da Lei 8.443/1992, no art. 260 do Regimento Interno do Tribunal de Contas da União, propõe-se: 
12.1. Considerar ILEGAL e recusar registro do ato de Aposentadoria de MARIA HORTÊNCIA ALVES DO ESPÍRITO SANTO do quadro de pessoal do órgão/entidade Fundação Universidade Federal de Rondônia, com base nos arts. 71, inciso III, da Constituição Federal, 1º, inciso V, e 39, inciso II, da Lei 8.443/1992 e 260, § 1º, do Regimento Interno.
12.2. Com fulcro no art. 262, caput, do Regimento Interno deste Tribunal, determinar ao órgão/entidade Fundação Universidade Federal de Rondônia que: 
12.2.1. promova a exclusão, no prazo 15 (quinze) dias, contados a partir da ciência desta deliberação, sujeitando-se a autoridade administrativa omissa à responsabilidade solidária, da rubrica apontada em face de manifesta ilegalidade, segundo entendimento pacífico do TCU, uma vez que a mesma já deveria ter sido absorvida pelos sucessivos planos de carreira.
12.2.2. dispense a devolução dos valores indevidamente recebidos de boa-fé até a data da ciência do órgão/entidade Fundação Universidade Federal de Rondônia, do acórdão que vier a ser proferido, com base no Enunciado 106 da Súmula da Jurisprudência do TCU."
2.	O representante do Ministério Público junto ao TCU (MPTCU) discordou do encaminhamento proposta pela Sefip, conforme parecer de peça 7 transcrito a seguir:
"A Secretaria de Fiscalização de Integridade de Atos e Pagamentos de Pessoal e de Benefícios Sociais - Sefip - opina pela ilegalidade e negativa de registro da concessão de peça n.º 3 devido à inclusão de parcela judicial nos proventos de Maria Hortência Alves do Espírito Santo - formulário de peça n.º 3 (pareceres uniformes constantes de peças n.ºs 5 e 6) .
2. No entanto, ao percorrermos o contracheque mais atual da interessada, verificamos que a parcela impugnada pela unidade técnica não consta mais dos proventos atuais da ex-servidora (fl. 5 da peça n.º 5) , restando elidida a irregularidade.
3. Não identificamos nenhuma falha capaz de macular a concessão ora em exame, razão pela qual entendemos que a concessão de peça n.º 3 poderá ser considerada legal.
4. Por todo o exposto, com as vênias de estilo por divergir do encaminhamento proposto pela Sefip às peças n.ºs 5 e 6, esta representante do Ministério Público de Contas propõe ao Tribunal que considere legal e ordene o registro do ato de peça n.º 3, relativo à aposentadoria de Maria Hortencia Alves do Espírito Santo."	
	É o relatório.

não há.

Procuradora-Geral Cristina Machado da Costa e Silva.

APOSENTADORIA. ENTRADA NO TRIBUNAL DE CONTAS DA UNIÃO HÁ MENOS DE CINCO ANOS. IRREGULARIDADE ELIDIDA UMA VEZ QUE OS VALORES PAGOS A TÍTULOS DE URP, NÃO ABSORVIDOS, JÁ NÃO CONSTAM NO CONTRACHEQUE DA INTERESSADA. LEGALIDADE E REGISTRO DO ATO.

APOSENTADORIA (APOS)

Secretaria de Fiscalização de Integridade de Atos e Pagamentos de Pessoal e de Benefícios Sociais (Sefip).

Tratam os autos de ato de concessão de aposentadoria de Maria Hortência Alves do Espírito Santo, ex-servidora da Fundação Universidade Federal de Rondônia.
2.	A Secretaria de Fiscalização de Integridade de Atos e Pagamentos de Pessoal e de Benefícios Sociais (Sefip) concluiu pela ilegalidade do ato, por ter identificado o pagamento de parcela paga a título de URP, não absorvida pelos sucessivos planos de carreira.
3.	O Ministério Público junto a este Tribunal (MPTCU) , no entanto, ao consultar o contracheque mais atual da interessada (fl. 5 da peça n.º 5) , verificou que a parcela impugnada pela unidade técnica não consta mais dos seus proventos atuais, restando elidida a irregularidade. Ante essa constatação, propõe que o Tribunal considere legal e ordene o registro do ato.
4.	Com as devidas escusas à Sefip, manifesto minha concordância com o encaminhamento proposto pelo MPTCU e adoto seus fundamentos como razões de decidir.
5.	De fato, restando comprovado que a irregularidade identificada no ato de peça 3 não mais remanesce, conforme ficha financeira do anexo I da instrução da Sefip (peça 5) , o ato pode ser considerado legal, concedendo-lhe registro.
	Ante o exposto voto pela adoção da minuta de acórdão que submeto à apreciação.
	
TCU, Sala das Sessões Ministro Luciano Brandão Alves de Souza, em 5 de abril de 2022.
Ministro JOÃO AUGUSTO RIBEIRO NARDES 
Relator